【裁判字號】    89,上易,150
【裁判日期】    890815
【裁判案由】    返還定金等
【裁判全文】
臺灣高等法院高雄分院民事判決  八十九年度上易字第一五０號
      上  訴  人  甲○○
      訴訟代理人  洪士宏律師
      被  上訴人  丙○○      .
      訴訟代理人  蔡錫欽律師
                  許登科律師
      複  代理人  乙○○      .
右當事人間請求返還定金等事件，上訴人對於中華民國八十九年五月十六日臺灣高雄
地方法院八十九年訴字第一四０號第一審判決提起上訴，本院判決如左：
      主      文
原判決關於命上訴人給付超過新台幣捌拾萬元部分，及該部分假執行之宣告，暨訴訟
費用之裁判均廢棄。
右開廢棄部分，被上訴人在第一審之訴及假執行之聲請均駁回。
其餘上訴駁回。
第一、二審訴訟費用由上訴人負擔五分之四，餘由被上訴人負擔。
      事      實
甲、上訴人方面：
一、聲明：求為判決：（一）原判決廢棄。（二）被上訴人在第一審之訴及假執行之
    聲請均駁回。
二、陳述：除與原判決記載相同，茲予引用外，補稱：
  (一)本案之過戶程序，兩造原委由代書曾素真辦理，惟因其無法辦理測量取得測量成
    果圖，且申辦系爭房地之自用住宅用地增值稅，故被上訴人同意由上訴人另找代
    書戴加成辦理（即證人），而被上訴人亦同意交付申報增值稅及辦理過戶之相關
    資料證件予代書戴加成，使其憑以辦理，然被上訴人皆未依約履行，迄今仍未交
    付，致報稅及過戶程序無法辦理，上訴人無法取得買賣價金，自屬違反契約之規
    定，亦屬可歸責於被上訴人之違約事由，上訴人自得主張解除契約，並沒收訂金
    。
  (二)再者，被上訴人於八十八年十月二十八日同意上訴人待系爭房屋與鄰屋三十六號
    合併辦理自用住宅土地增值稅後，再辦理過戶登記，且由上訴人另找代書辦理，
    其自應交付上訴人申辦增值稅及過戶登記之相關資料，惟其拒不交付，自八十八
    年十月二十八日被上訴人同意上訴人辦理四十號及三十六號之自用住宅增值稅而
    應交付資料以來迄今已逾一百天，以每日伍仟元計算遲延違約金，上訴人之定金
    伍拾萬元已不足抵銷。
三、証據：援用原審所提証據，並聲請訊問証人戴加成。
乙、被上訴人方面：
一、聲明：求為判決：駁回上訴。
二、陳述：除與原判決記載相同，茲予引用外，補稱：
  (一)本件係上訴人欲反悔毀約，事後編造雙方約定有就原先買賣房地標的（建榮路四
    十號）以外之標的（建榮路三十六號）達成協議並合併辦理自用住宅之情事等與
    本件買賣房地無關之事由，甚至捏造被上訴人有遲延給付等不實情事。此等上訴
    人所舉事實，均屬無稽或與本案無關。証人戴加成所稱兩造約定辦理四十號自用
    住宅後，被上訴人拒不交付資料云云，係事後編造迴護上訴人之詞。
  (二)本件上訴人之違約係屬可歸責，足堪認定。而被上訴人依照雙方買賣契約之約定
    ，請求上訴人應負解除契約之損害賠償責任，自屬有理有據。
三、証據：援用原審所提証據。
    理    由
一、本件被上訴人主張：伊於八十八年八月二十三日與上訴人簽訂買賣契約，向上訴
    人購買其所有坐落高雄市○○區○○段二小段第一六八地號土地及其上房屋即門
    牌號碼高雄市○○區○○路四十號建物所有權全部，約定價金一千萬元，簽約時
    給付定金五十萬元，雙方並約定於第二層樓建物勘測成果圖製成後，伊應再給付
    五十萬元，詎料第二層樓建物勘測成果圖製成後，伊多次向上訴人表示欲支付第
    二期款並辦理過戶手續，上訴人卻一再推託，另以三十六號建物應先辦理過戶手
    續完成後再說，強要課以伊契約所無之義務，伊對此深感疑惑，乃於八十八年十
    月二十八日偕同雙方委託之代書曾素真，持臺灣銀行簽發即期面額五十萬元之支
    票前往上訴人住處交付第二期款，又遭上訴人以三十六號建物尚未完成自用住宅
    過戶手續而拒絕受領，並告以伊在等候通知辦理交款及過戶事宜。伊等候多日，
    及至八十八年十二月七日再度偕同雙方委託之代書曾素真前往上訴人住處以交付
    第二期款五十萬元，上訴人竟突然表示不賣了，令伊錯愕不已，對此伊乃對上訴
    人寄發存證信函，主張依買賣契約條款八違約責任規定，解除契約，並請求上
    訴人將所收款項五十萬元加倍返還予伊，計一百萬元以為違約之賠償等情，求為
    命上訴人給付一百萬元，及自八十九年一月十一日起至清償日止，按年息百分之
    五計算之利息之判決。
二、上訴人則以：被上訴人既同意讓伊合併辦妥四十號及三十六號建物之自用住宅土
    地增值稅後，再辦理所有權移轉登記，即應配合將系爭報稅及過戶資料返還被上
    訴人，竟不配合辦理，即屬給付遲延，且可歸責於被上訴人，爰依民法第二百五
    十四條規定，解除買賣契約，沒收已付定金五十萬元；退步言之，倘認伊解除契
    約不合法，被上訴人就系爭買賣契約顯有遲延給付之情形，其自八十八年十月八
    日系爭不動產之建物測量成果圖完成之時起，至八十八年十二月八日被上訴人至
    伊處欲交付第二期款止，被上訴人共計遲延六十一日，以每日賠償違約金五千元
    計算，被上訴人應賠償上訴人三十萬五千元之違約金，就此違約金伊主張與被上
    訴人所交付之定金五十萬元互相抵銷等語資為抗辯。
三、被上訴人主張其向上訴人購買系爭房地，除已於訂約當日交付被告五十萬元定金
    外，並約定第二期款五十萬元應於第二層建物勘測成果圖製成後支付之事實，已
    據被上訴人提出買賣契約書、支票為證，且為上訴人所不爭，惟以前揭情詞置辯
    。經查：
  (一)系爭四十號建物其中第二層未登記建物，經上訴人於八十八年十月七日申請高雄
    市政府地政處鹽埕地政事務所實施測量，該所派員赴實地勘測完成後，業於同年
    月十一日以高市地鹽(二)字第五七０八號函覆並檢送建物測量成果圖影本一件予上
    訴人，有上訴人提出之上開函附卷為證，堪認系爭房屋第二層未登記建物測量成
    果圖已經完成，被上訴人依約有給付第二期款五十萬元之義務。
  (二)而被上訴人於四十號第二層建物勘測成果圖製成後，確實曾委由兩造委任之土地
    代書曾素真聯絡上訴人交付第二期款五十萬元，上訴人卻交代曾素真等候其通知
    ，但一直未通知，被上訴人不耐久候，始又於八十八年十月二十八日由曾素真陪
    同前往上訴人家中繳交第二期款，上訴人表示三十六號建物亦出賣予他人，可否
    延緩數日，讓其將系爭房屋與三十六號鄰屋合併辦理出售自用住宅手續，幾日後
    ，被上訴人又偕同曾素真前去繳款，上訴人就表示系爭房屋他不賣了等情，業據
    證人即兩造所委任之代書曾素真到庭證述甚詳，自堪認被上訴人確曾於勘測成果
    圖完成後，依約提出第二期款五十萬元之給付，並無給付遲延之情事，上訴人所
    辯被上訴人給付遲延，主張依民法第二百五十四條規定主張解約契約，或依契約
    第八條第項以被上訴人遲延給付應賠償之違約金，與被上訴人給付之五十萬元
    定金主張抵銷云云，均無足採。
  (三)上訴人又辯稱：被上訴人既已同意其配合系爭房屋與三十六號建物合併辦理自用
    住宅土地增值稅手續，並提供過戶資料，竟違反約定不予配合，致過戶手續延滯
    ，遲延不可歸責於上訴人云云。然遍觀兩造所訂不動產買賣契約書全文，並無被
    上訴人應配合被告辦理三十六號建物自用住宅土地增值稅之約定，且上訴人出售
    系爭房地得否適用自用住宅用地土地增值稅稅率課徵，本應受相關法令要件上之
    限制，不得謂被上訴人不予配合而有違約情事。至証人戴加成雖証稱係上訴人向
    其說同意以四十號辦自用住宅稅率云云，惟証人係聽聞上訴人之陳述，對於兩造
    間有無就合併辦理系爭房屋及鄰屋之自用住宅土地增值稅後，再辦理過戶合意之
    事實，並未親自見聞，是其証明，並不能為有利於上訴人之認定。
  (四)按依雙方買賣契約條款八違約責任規定：如上訴人毀約不賣‧‧‧，被上訴人
    得請求解除本契約外，上訴人並應於五日內將所收款項加倍返還予被上訴人，以
    為違約之賠償。查本件被上訴人既於第二層建物勘測成果圖製成後，提出第二期
    款五十萬元之給付，而上訴人另以契約所無之限制，延遲受領，係受領遲延，且
    嗣又表示不願出賣，亦不願返還被上訴人已交付之五十萬元定金，自屬違約且係
    可歸責。而被上訴人已於八十八年十二月八日以存證信函催告上訴人返還已付之
    五十萬元定金及違約金，又於八十八年十二月十八日以律師函對上訴人表示解除
    契約，並請求上訴人依約加倍返還定金，未獲上訴人置理一節，業據被上訴人提
    出存證信函、律師函各一件為證，且為上訴人所不爭，則被上訴人既先依約就上
    訴人違約情事催告其履行，上訴人仍未履行，被上訴人自得依前開契約條款八
    規定，主張解除契約，並請求上訴人加倍返還所付定金。惟按約定之違約金額過
    高者，法院得減至相當之數額。民法第二百五十二條定有明文。查本件兩造於八
    十八年八月二十三日訂立買賣契約，距被上訴人同年十二月十八日解除契約僅四
    個月，而被上訴人亦僅交付上訴人五十萬元，斟酌目前房地產量景氣仍屬低迷，
    房地產價格並未上升，此為眾所週知之事實，本院因認被上訴人請求給付一百萬
    元違約金，尚屬過高，應以八十萬元為適當。
四、綜上所述，被上訴人請求上訴人給付八十萬元，及自八十九年一月十一日起至清
    償日止，按年息百分之五計算之利息，為有理由，應予准許，逾此所為請求，為
    無理由，應予駁回。原審就超過上開應准許部分，為上訴人敗訴之判決，並為假
    執行之宣告，自有未洽。上訴人就此部分指摘原判決不當，求予廢棄改判，為有
    理由，爰由本院將原判決此部分廢棄改判如主文第二項所示。至於上開應准許部
    分，原審判命上訴人給付，並為假執行之宣告，核無違誤，上訴人就此部分，指
    摘原判決不當，求予廢棄，為無理由，應予駁回。
五、據上論結，本件上訴為一部有理由，一部無理由，依民事訴訟法第四百四十九條
    第一項、第四百五十條、第七十九條但書，判決如主文。
中      華      民      國        八十九    年    八      月    十五     日
                                      臺灣高等法院高雄分院民事第四庭
~B1審判長法官  王錦村
~B2法      官  許明進
~B3法      官  曾錦昌
右為正本係照原本作成。
不得上訴。
中      華      民      國        八十九    年      八    月     十九   日
~B法院書記官  施耀程
                                                                        Ｇ


司法院資訊處製作；財團法人民間司法改革基金會備份。
